【裁判字號】    97,訴,680
【裁判日期】    970910
【裁判案由】    侵權行為損害賠償
【裁判全文】
臺灣高雄地方法院民事判決              97年度訴字第680號
原      告  乙○○○○○○
訴訟代理人  丁玉雯律師
被      告  丙○○
訴訟代理人  焦文城律師
            施秉慧律師
            丁○○律師
上列當事人間侵權行為損害賠償事件，本院於民國97年8 月27日
言詞辯論終結，判決如下：
    主  文
原告之訴及其假執行之聲請均駁回。
訴訟費用由原告負擔。
    事實及理由
一、原告主張：被告係訴外人郭意閔之繼承人，郭意閔於民國47
    年7 月間，出具拋棄其繼承自訴外人郭萬首所有，坐落高雄
    縣大寮鄉○○○段3214地號、應有部分1/14土地（該土地經
    共有人凱勝塑膠工業股份有公司訴請臺南高分院以74年度上
    字第189 號判決分割確定，郭意閔繼承之應有部分，經分割
    後地號為同段3214-8號，下稱系爭土地）之拋棄書予原告，
    惟郭意閔過世前遲未將系爭土地移轉登記與原告。嗣郭意閔
    過世後，原告對被告提起訴訟，請求被告將系爭土地移轉登
    記予原告，經台灣高等法院台南分院（下稱台南高分院）於
    72 年1月31日以71年度上更(一)字第443 號判決認定郭意閔與
    原告間就系爭土地成立所有權移轉登記契約，而判決原告勝
    訴，並於72年3 月4 日確定。詎被告竟於82年10月間，將系
    爭土地移轉登記予訴外人甲○○，致原告因被告之給付不能
    而無從請求辦理系爭土地所有權之移轉登記，受有依系爭土
    地82年公告現值計算即新台幣（下同）4,183,391 元之損害
    。爰依民法第226 條第1 項規定提起本訴等語。並聲明：(一)
    被告應給付原告4,183,391 元，及自起訴狀繕本送達翌日起
    至清償日止，按週年利率百分之5 計算之利息。(二)願供擔保
    ，請准宣告假執行。
二、被告則以：伊之被繼承人郭意閔並未出具拋棄同意書予原告
    ，系爭土地為伊依法取得之遺產，自有使用收益之權利，且
    兩造間並無任何契約關係，而原告雖取得上開台南高分院確
    定判決後，亦未請求辦理系爭土地所有權之移轉，致伊以為
    原告基於兩造甥舅關係，已拋棄系爭土地之移轉權利，而將
    系爭土地出售予訴外人甲○○，則依民法第226 條、第225
    條第1 項規定，原告自不得請求伊負損害賠償責任。再台南
    高分院上開民事判決，係於72年3 月4 日即告確定，縱認原
    告對伊有移轉登記之請求權，但自斯時起原告即可行使請求
    權，至該判決主文雖記載有誤，亦僅須聲請裁定更正，但原
    告遲至96年10月26日始提起本件訴訟，亦已罹於時效，伊自
    不負債務不履行之損害賠償責任等語，資為抗辯。並聲明：
    (一)原告之訴駁回。(二)如受不利之判決，願供擔保請准免為假
    執行。
三、兩造爭執及不爭執事項：
  (一)不爭執部分：
  1.系爭坐落高雄縣大寮鄉○○○段3214-8地號土地即為臺南高
    分院74年度上字第189 號分割共有物事件民事判決附圖Ａ部
    分所示分歸被告所有之土地；該3214-8地號土地於75年3 月
    28 日 登記分割自同段3214地號土地，又於83年3 月24日分
    割登計合併入同段3214地號土地。有高雄縣大寮地政事務所
    97 年5月26日寮地所二字第0970004188號函暨檢附之土地登
    記簿、地籍圖影本附卷可稽。
  2.被告係訴外人郭意閔之繼承人，原告前以系爭土地原為訴外
    人郭萬首所有，郭萬首於47年3 月8 日死亡，其繼承人為原
    告及訴外人郭沈錦、郭元順、郭元坪、簡郭意霞、吳郭美鳳
    、陳金舜暨被告之被繼承人郭意閔，而郭意閔於47年7 月間
    拋棄系爭土地之繼承權，嗣於55年12月26日由郭沈錦及公親
    主持鬮分遺產，系爭土地分歸原告所有，詎被告於辦妥繼承
    登記後，竟不依該鬮分書之約定將系爭移轉登記予原告為由
    ，起訴請求被告將系爭土地移轉登記與原告，經台南高分院
    認原告已因鬮分而取得系爭土地之權利，被告應將繼承取得
    之系爭土地移轉登記與原告，而以71年度上更(一)第443 號判
    決原告勝訴，並於72年3 月4 日確定。有台南高分院上開民
    事判決、判決確定證明書在卷可參。
  3.台南高分院上開民事判決主文誤將系爭土地載為「山頂段」
    ，嗣於83年2 月17日依原告之聲請予以裁定更正。有台南高
    分院83年度聲字第3號民事裁定附卷足稽。
  4.被告將系爭土地以於82年10月8 日買賣為原因，於同年月28日
    移轉登記與甲○○所有。有土地登記簿附卷足憑。
  (二)爭執部分：
  1.本件損害賠償請求權是否已罹於時效？
  2.原告依民法第226 條第1 項債務不履行規定，請求被告賠償
    損害，是否有理？
  3.如原告得請求被告賠償損害，原告得請求賠償之金額為若干
    ？
四、本件損害賠償請求權是否已罹於時效？
  (一)按民法第125 條之請求權消滅時效，自請求權可行使時起算
    ，同法第128 條定有明文。所謂請求權可行使時，乃指權利
    人得行使請求權之狀態而言，至義務人實際上能否為給付，
    則非所問，故債權未定清償期者，債權人依民法第315 條之
    規定，既得隨時請求清償，其請求權自債權成立時即可行使
    ，其消滅時效應自債權成立時起算（最高法院28年上字第17
    60號及63年台上字第1885號判例參照）。又按民法第255 條
    第2 項規定之代償請求權，既係於債務人給付不能時，債權
    人得向債務人請求交付其所受領之賠償物，即應以債務人有
    「給付義務」為前提，始可能因給付不能而發生該代償請求
    權。如原來之債權已罹於消滅時效期間，債務人本得因拒絕
    給付而無給付義務，自不可能再有給付不能，而發生代償請
    求權及其時效期間從新起算之情事。否則即與時效制度原期
    確保交易安全，維護社會秩序之目的有違。故債權人之請求
    權如已罹於消滅時效期間，經債務人為拒絕給付之抗辯，債
    務人即無給付義務，顯不可能再發生因其給付不能，而由債
    權人行使代償請求權之餘地（最高法院96年度台上字第1698
    號判決、97年度台上字第961 號裁定意旨參照）
  (二)本件被告係訴外人郭意閔之繼承人，原告前以系爭土地原為
    訴外人郭萬首所有，郭萬首於47年3 月8 日死亡，其繼承人
    為原告及訴外人郭沈錦、郭元順、郭元坪、簡郭意霞、吳郭
    美鳳、陳金舜暨被告之被繼承人郭意閔，而郭意閔於47年7
    月間拋棄系爭土地之繼承權，嗣於55年12月26日由郭沈錦及
    公親主持鬮分遺產，系爭土地分歸原告所有，詎被告於辦妥
    繼承登記後，竟不依該鬮分書之約定將系爭移轉登記予原告
    為由，起訴請求被告將系爭土地移轉登記與原告，經台南高
    分院認原告已因鬮分而取得系爭土地之權利，被告應將繼承
    取得之系爭土地移轉登記與原告，而以71年度上更(一)第443
    號判決原告勝訴，並於72年3 月4 日確定之事實，前已敘及
    ，足認原告在上開台南高分院判決於72年3 月4 日確定後，
    即得對被告行使系爭土地之所有權移轉登記請求權。至原告
    雖主張其因上開判決主文記載錯誤而無法辦理所有權移轉登
    記，此應屬法律上之障礙，故其請求權應自台南高分院於83
    年2 月17日裁定更正時始能行使云云，然按判決如有誤寫、
    誤算或其他類此之顯然錯誤者，法院得依聲請或依職權以裁
    定更正，民事訴訟法第232 條第1 項定有明文，台南高分院
    上開民事判決主文雖誤將系爭土地記載為「山頂段」，但原
    告對於上開判決主文之誤載既得隨時聲請更正，自無礙於其
    請求權時效期間之開始進行，故上開判決主文之誤載，應僅
    為事實上之障礙，而非屬法律上之障礙（最高法院31年11月
    19日31年度決議(一)、89年度台上字第1219號判決意旨參照）
    。原告主張上開判決主文之誤載係屬法律上障礙，其請求權
    應自83年2 月17日裁定更正時方得行使云云，尚非可採。
  (三)綜上，原告於72年3 月4 日台南高分院上開民事判決確定後
    ，既已得對被告行使系爭土地之所有權移轉登記請求權，則
    原告遲至96年10月26日始提起本件訴訟（本院卷第3 頁），
    顯已逾民法第125 條所定之15年時效期間，是被告所為原告
    之上開請求權已罹於消滅時效，伊得拒絕給付之抗辯，應屬
    可取。則原告依據民法第226 條第1 項之規定，請求被告給
    付4,183,391 元，及加計自起訴狀繕本送達翌日起算之法定
    遲延利息，即屬無據。
五、承前所述，本件損害賠償請求權既已罹於時效，本院就前揭
    原告依民法第226 條第1 項債務不履行規定，請求被告賠償
    損害，是否有理，及如原告得請求被告賠償損害，原告得請
    求賠償之金額為若干之爭點，自無庸再予審酌，併此敘明。
六、綜上所述，原告依民法第226 條第1 項之規定，請求被告給
    付原告4,183,391 元，及自起訴狀繕本送達翌日起至清償日
    止，按週年利率百分之5 計算之利息，為無理由，應予駁回
    。原告之訴既經駁回，其假執行之聲請亦失所附麗，應併予
    駁回。
七、本件為判決基礎之事證已臻明確，兩造其餘攻擊防禦方法及
    所提證據，核於判決結果不生影響，無一一審究論述之必要
    ，附此敘明。
八、據上論結，本件原告之訴為無理由，依民事訴訟法第78條，
    判決如主文。
中    華    民    國    97    年    9     月    10    日
                  民事第一庭  法  官  劉惠娟
以上正本係照原本作成。
如不服本判決，應於送達後20日內，向本院提出上訴狀並表明上
訴理由，如於本判決宣示後送達前提起上訴者，應於判決送達後
20日內補提上訴理由書（須附繕本）。
中    華    民    國    97    年    9     月    10    日
                              書記官  王高山


司法院資訊處製作；財團法人民間司法改革基金會備份。
